臺灣桃園地方法院民事判決　　　　　　 93年度重訴字第215號
原　　　告　戊○○
訴訟代理人　呂理胡律師
被　　　告　中鋼水泥製品股份有限公司
法定代理人　丁○○
訴訟代理人　廖威淵律師
複　代理人　丙○○
上列當事人間請求確認抵押權不存在事件，本院於民國94年6 月
1日言詞辯論終結，判決如下：
    主  文
原告之訴駁回。
訴訟費用由原告負擔。
    事實及理由
一、按訴狀送達後，原告不得將原訴變更或追加他訴，但有下列
    各款情形之一者，不在此限：．．．三擴張或減縮應受判決
    事項之聲明者。民事訴訟法第255 條第1 項第3 款定有明文
    。本件原告起訴時原請求(一)確認被告對原告所有坐落桃園縣
    桃園市○○段641 號土地（下稱系爭土地），於民國93年1
    月7 日，所為設定本金最高限額新台幣（下同）12,000,000
    元之抵押權及擔保之債權不存在。(二)被告應將前項抵押權登
    記塗銷。嗣於訴訟進行中即94年4 月19日具狀撤回確認債權
    不存在之聲明，核其應僅為減縮應受判決事項之聲明，核與
    首揭法條規定相符，應予准許，合先敘明。
二、原告起訴主張：(一)被告以原告係訴外人新源開發工程有限公
    司（下稱新源公司，原名新源消防工程有限公司）之連帶保
    證人，請求原告應與訴外人新源公司連帶給付14,034,130元
    之訴訟，業經台灣高雄地方法院於94年2 月25日以93年度重
    訴字第273 號判決被告敗訴確定。(二)原告未曾為訴外人新源
    公司之連帶保證人，被告與訴外人新源公司所簽訂之資訊家
    電產品經銷合約書（下稱系爭經銷合約書）上，連帶保證人
    欄位上所蓋用之原告之印章並非真正。(三)原告當初是為了辦
    理系爭土地之過戶而將印鑑交給訴外人甲○○，並非係為了
    辦理抵押權之設定登記，抵押權設定契約書上之印鑑係遭他
    人盜用等語。並聲明：(一)確認原告所有系爭土地，於93年1
    月7 日，為被告設定本金最高限額12,000,000元之抵押權（
    下稱系爭抵押權）不存在。(二)被告應塗銷前項抵押權登記。
    被告則以：(一)系爭經銷合約書第12條載明：原告提供系爭土
    地予被告設定抵押權，並於抵押權設定契約書上加蓋印鑑章
    ，向桃園地政事務所辦理抵押權設定在案，原告並不爭執印
    鑑係真正，故其主張印鑑係遭他人盜用，應負舉證責任。(二)
    原告之姊即系爭土地之共有人鄭秋萍於93年3 月9 日曾以其
    應有部分1/2 ，設定本金最高限額抵押權1 千萬元予訴外人
    許木榮。鄭秋萍設定前開抵押權時，應已知悉被告於93年1
    月7 日所設定系爭抵押權，然其卻未向其妹即原告告知，甚
    且未表示異議，實有違常理。(三)證人乙○○於94年3 月2 日
    證述：送件前，有向買賣雙方及仲介確認，賣方（指原告）
    的身分證影本印鑑是隔天到原告家拿的，原告是該日補簽名
    並將簽約金300,000 元之支票拿走等語，可證原告自始即知
    悉要設定系爭抵押權予被告供作擔保。原告既已同意提供擔
    保，而被告與訴外人新源公司之債權債務關係亦存在，則原
    告訴請被告塗銷系爭抵押權，於法不合等語，資為抗辯。並
    聲明：如主文所示。
三、按查民事訴訟法第400 條第1 項所定訴訟標的於確定之終局
    判決中經裁判者，除法律別有規定外，當事人不得就該法律
    關係，更行起訴，或謂訴訟標的之法律關係，於確定之終局
    判決中經裁判者，當事人之一造以該確定判決之結果為基礎
    ，於新訴訟用作攻擊防禦方法時，他造應受其既判力之拘束
    ，不得以該確定判決言詞辯論前所提出或得提出而未提出之
    其他攻擊防禦方法為與該確定判決意旨相反之主張者，均係
    指訴訟標的之法律關係之既判力而言；而所謂法院於判決理
    由中就訴訟標的以外之重要爭點，本於當事人辯論之結果已
    為判斷時，除顯然違背法令或當事人已提出新訴訟資料，足
    以推翻原判斷之情形外，於同一當事人就該重要爭點所提起
    之訴訟中，法院及當事人就該已經法院判斷之重要爭點，皆
    不得為相反之判斷或主張，始符民事訴訟法上之誠信原則。
      （最高法院88年度台上字第557 號判決可資參照）。經查
    原告是否為系爭經銷合約書上之連帶保證人乙節，業經台灣
    高雄地方法於94年2 月25日本於當事辯論之結果已為：「另
    因保證契約，需由保證人與債權人，就代負履行責之意思表
    示一致時始為成立。而被告戊○○辯稱未擔任連帶保證人，
    並否認前開資訊產品經銷合約書上連帶保證人及對保人欄「
    戊○○」印文之真正，自應由原告證明戊○○就擔任保證人
    之事宜與原告達成意思表示之合致；惟原告僅以戊○○於前
    開資訊產品合約書上同意提供所有坐落桃園市○○段六四一
    號土地供原告設定抵押權，並提供相關資料辦理抵押權設定
    登記，足認已有擔任連帶保證人之意，然系爭抵押權為最高
    限額抵押之事實，有被告所提桃園縣桃園地政事務所他項權
    利證明書可參，而最高限額抵押於抵押權設立登記時，不必
    先有債權存在，自不能因有最高限額抵押權之設立登記，即
    當然為債權確屬存在之認定，是縱本件戊○○確提供相關資
    料以為最高限額抵押之設定登記，並不能僅以之即證明戊○○確有擔任連帶保證人之意；原告既未舉證證明戊○○確有
    擔任前開資訊產品經銷合約書連帶保證人之意或證明合約書
    上連帶保證人及對保人欄「戊○○」印文之真正，自難認戊○○與原告間已有擔任連帶保證人之合意，此部分保證契約
    並未成立。」、「而戊○○部分原告既不能證明戊○○確
    有擔任前開資訊產品經銷合約書連帶保證人之意或證明合約
    書上連帶保證人及對保欄『戊○○』印文之真正，已如前述
    ，戊○○自毋庸負連帶保證人責任」之判斷，此部分並為被
    告敗訴判決確定，為兩造所不爭執且有台灣高雄地方法院93
    年度重訴字第215 號確定判決在卷可稽。是基於前開訴訟標
    的之既判力或爭點效之既判力，原告不得就是否應負帶保證
    責任更行起訴外，被告亦不得就原告並非系爭經銷合約書上
    之連帶保證人再為相反之主張。
四、次按當事人主張有利於己之事實者，就其事實有舉證之責任
    ，民事訴訟法第277 條定有明文。如不能舉證或其所舉證據
    不能證明其所主張事實存在，即應駁回原告之請求。本件原
    告既不否認抵押權設定契約書上之印鑑是真正，則其主張印
    鑑乃係遭他人盜用之事實，依舉證責任分配原則，自應證明
    其主張之事實屬實。惟原告並未舉證以實其說，且據證人即
    辦理系爭抵押權設定之代書乙○○於本院94年3 月2 日言詞
    辯論期日到庭所為之證述：「．．．在原告姐姐鄭秋萍家裡
    ，當時有鄭秋萍、他先生、買方甲○○、仲介楊志豪在場，
    簽約時買方有提出要做一個設定，目的是因還要請農地農用
    證明需要時間，當時說要設定給一個公司，大概一個禮拜後
    才說明要設定給被告公司，送件前我有向買賣雙方及仲介確
    認，權狀因有設定抵押在他人處，賣方的身分證影本印鑑是
    我隔天到他家拿的，原告戊○○是該日補簽名並將簽約金新
    台幣300,000 元支票拿走，．．．抵押權設定是我去辦理的
    ，當時我有向被告公司及地主確認，設定契約書是被告保管
    ，其上的章是原告交給我的印鑑章，．．．。」等情，可證
    系爭抵押權設定契約書上之印鑑應係原告交給代書乙○○蓋
    用，並非遭他人所盜用，是原告主張印鑑係遭他人盜用，尚
    不足採。
五、次查最高限額抵押權與普通抵押權並無異，均係用以擔保債
    權人對於債務人之債權，以確保債權之清償為目的。而最高
    限額抵押契約定有存續期間者，其訂約之目的顯在擔保存續
　　期間內所發生之債權，亦即凡在存續期間內所發生之債權皆
  　為抵押權效力所及，除債權人拋棄其權利外，自不許抵押人
    於抵押權存續期間屆滿前任意終止契約。縱令嗣後所擔保之
    債權並未發生，僅債權人不得就未發生之債權實行抵押權而
    已，非謂抵押人得於存續期間屆滿前任意終止契約而享有請
    求塗銷抵押權設定登記之權利。故定有存續期間之最高限額
　　抵押故定有存續期間之最高限額抵押契約，未定有決算期者
　  ，在期間未屆滿前，須其擔保之債權所由生之契約已合法終
    止，或因其他事由而消滅，且無既存之債權，而將來亦確定
    不再發生債權，其原擔保之存續期間內所可發生之債權已確
    定不存在，依抵押權之從屬性，方許抵押人請求塗銷抵押權
　  設定登記，此為最高法院83年台上字第1055號判例意旨所在
    。本件經辦理系爭抵押權設定之代書乙○○於本院94年3 月
    2 日言詞辯論期日所為之證述：「．．．簽約時買方有提出
    要做一個設定，目的是因還要請農地農用證明需要時間，當
    時說要設定給一個公司，大概一個禮拜後，才說明要設定給
    被告公司，．．．，原告戊○○是該日補簽名並將簽約金新
    台幣300,000 元支票拿走，．．．抵押權設定是我去辦理的
    ．．．」、「（問：原告與甲○○買賣契約書上有無約定要
    設定抵押權給被告？）當時契約書上並沒有約定，是簽約後
    依第4 條第5 點要求設定的。」，並參酌證人乙○○所提出
    蓋有原告及其姊鄭秋萍印章之存證信函（尚未寄出）之內容
    所載：「台端（買方：甲○○）於民國93年1 月3 日與本人
    （賣方：鄭秋萍及戊○○）訂立土地買賣契約（桃園市○○
    段641 地號，持分全部），並於隔日（93年1月4 日）支付
    台北商銀支票新台幣參拾萬元為簽約款。而後雙方約定於代
    書完成農地農用證月核發及反設定予買方指定之出資股東後
    （中鋼水泥製品股份有限公司）．．．。」，可證，系爭抵
    押權實係依原告提出之不動產買賣契約書第4 條第5 款之約
    定：「雙方同意以本標的物，設定抵押做為已付買賣價金之
    擔保時，．．．」所為之設定登記，再揆諸土地登記謄本上
    所載之存續期間係自93年1 月6 日起至123 年1 月5 日止，
    依前開最高法院判例意旨所示，系爭抵押權既係作為買方即
    訴外人甲○○已付價金之擔保，且期間尚未滿，縱台彎高雄
    地方法院已判定原告並非訴外人新源公司系爭經銷合約書之
    連帶保證人，而原告與被告間於過去、現在均無任何債權債
    務關係，然除非原告能證明，系爭抵押權擔保之債權所由生
    之契約已合法終止，或因其他事由而消滅，否則尚不得主張
　  塗銷系爭抵押權設定登記。
六、綜上所述，原告所有系爭土地設定之系爭抵押權既係基於原
    告之意所設定，而系爭抵押權所擔保之基礎關係現亦未消滅
    ，從而，原告請求確認於93年1 月7 日所設定之系爭抵押權
    不存在，並請求被告予以塗銷，即於法無據，應予駁回。
七、兩造其餘攻擊防禦方法及所提出之各項證據資料，經審酌後
    ，因認與判決之基礎無涉，且不影響判決之最後結果，爰不
    予以一一論述，附此敘明。
八、結論：原告之訴為無理由，依民事訴訟法第78條，判決如主
    文。
中　　華　　民　　國　　94　　年　　6 　　月　　15　　日
                  民事第一庭    法　官　林淑鳳
以上正本係照原本作成。
如對本判決上訴，須於判決送達後20日內向本院提出上訴狀。
中　　華　　民　　國　　94　　年　　6 　　月　　15　　日
                                書記官　黃楓茹
